最高法院民事判決　　　　　　　九十四年度台上字第五五四號
　　上　訴　人　甲○○
　　訴訟代理人　郭國益律師
　　被 上訴 人　板信商業銀行股份有限公司
　　　　　　　　　　　　樓
　　法定代理人　劉炳輝
上列當事人間請求返還股金事件，上訴人對於中華民國九十二年
八月二十七日臺灣高等法院高雄分院第二審更審判決（九十一年
度上更(一)字第五一號），提起上訴，本院判決如下：
    主  文
原判決關於駁回上訴人對被上訴人之訴，暨該訴訟費用部分廢棄
，發回台灣高等法院高雄分院。
    理  由
本件上訴人主張：伊為第一審共同被告保證責任高雄市第五信用
合作社（下稱高市五信）社員，於民國八十六年一月一日、二月
十三日，分別認繳股金新台幣（下同）二百五十八萬八千元、一
百三十萬元，共計三百八十八萬八千元。同年三月十七日當選理
事，原認繳之上開股金，依規定即轉為擔保理事職務之股金（下
稱系爭股金）。嗣伊自八十六年六月十一日遭解除理事職務之日
起，迄今已逾二年，對高市五信已不須負擔信用合作社法第十八
條、第十九條所定之賠償責任。被上訴人既於八十六年九月二十
九日，與高市五信簽訂受讓讓與契約書（下稱讓與契約書），概
括承受高市五信之資產、負債，伊自得依讓與契約書第三條第一
款約定、高市五信社員股金退還細則第三條規定，及民法第三百
零五條第二項關於概括承受資產負債之法律關係，請求被上訴人
與高市五信連帶返還系爭股金。求為命被上訴人（連帶）給付三
百八十八萬八千元，及自八十八年六月十一日起加付法定遲延利
息之判決（超過上開本息部分，業經第一審及更審前原法院判決
上訴人敗訴確定。另原判決維持第一審所命高市五信給付上訴人
該本息部分，未據高市五信聲明不服，已告確定）。
被上訴人則以：高市五信於八十六年九月六日第二次臨時代表大
會中，有關與被上訴人合併之決議（下稱系爭合併決議），已經
訴外人李勝雄等訴請判決撤銷確定，可見該合併案，尚不生效力
。上訴人本於讓與契約之相關約定，請求伊返還股金，自屬無據
。況伊所承諾退還者，並不包括理、監事及經理人所繳納之股金
，上訴人亦無權請求返還。又上訴人所認股金，本為高市五信之
資產，而高市五信之淨資產既為負數，股金自已不復存在。且上
訴人對高市五信之存戶原負有清償責任，經伊代為清償存款債務
八億餘元，即得代位存戶向上訴人請求，並以之與系爭股金抵銷
等語，資為抗辯。
原審將第一審所命被上訴人應連帶給付上訴人三百八十八萬八千
元本息之判決，予以廢棄，改判駁回上訴人對被上訴人之訴，係
以：上訴人為高市五信社員，認繳股金計三百八十八萬八千元，
於八十六年三月十七日當選理事，上開股金依規定已轉為擔保理
事職務之股金。上訴人於同年六月十一日遭解除理事職務，迄今
已逾二年。被上訴人則於同年九月二十九日概括承受高市五信之
資產、負債。系爭合併決議嗣經社員李勝雄等訴請判決撤銷確定
之事實，為兩造所不爭，並有高市五信股票、讓與契約書可稽，
堪認為真實。依合作社法第二十二條、第三十四條，及合作社法
施行細則第三十條之規定，社員大會或社員代表大會為合作社最
高權力及意思機關，理事會係依其決議執行業務。高市五信於八
十六年六月二十四日所召集之八十六年度第一次臨時社員代表大
會（下稱第一次臨代會），雖決議通過「本大會決議同意概括讓
與資產負債或合併辦理，報請主管機關核備，如有修改或更正，
及其相關細則之辦理，擬請大會授權理事會處理」之討論事項，
惟究其資產、負債讓與或合併之對象，或條件為何，均未確定，
即難認其理事會主席劉炎已經社員代表大會合法授予代理權，而
有權與被上訴人簽訂系爭讓與契約。縱高市五信旋於八十六年九
月六日所召開之八十六年度第二次臨時社員代表大會（下稱第二
次臨代會）中，決議通過承認上開讓與契約，然該決議業經法院
判決撤銷確定，足證高市五信理事主席就系爭讓與契約之簽訂，
事先未經社員代表大會授予代理權，事後亦未獲合法大會決議追
認，自屬未完成法定程序。依讓與契約第十九條所為：「本契約
於雙方法定代理人簽字時成立，並於雙方完成法定程序後生效」
之約定，於被上訴人與高市五信間，尚不生效力。從而，上訴人
依系爭讓與契約之相關約定，及民法第三百零五條第二項關於概
括承受之法律關係，請求被上訴人（與高市五信）連帶返還系爭
股金之本息，即不應准許等詞，為其判斷之基礎。
查原判決既認高市五信之社員大會或社員代表大會為該社之最高
權力及意思機關，理事會係依決議執行業務。則高市五信於八十
六年六月二十四日所召集之第一次臨代會中，所決議通過：「本
大會決議同意概括讓與資產負債或合併辦理，報請主管機關核備
，如有修改或更正，及其相關細則之辦理，擬請大會授權理事會
處理」之討論事項，苟已符合高市五信章程（一審卷二○○頁）
第三十四條第二款所定之特別決議要件，能否謂其理事會未經授
權，理事會主席劉炎依此決議，無權代理高市五信與他人就概括
讓與資產負債或合併之事宜，簽訂相關契約？非無斟酌之餘地。
又系爭讓與契約書第十九條固約定：「本契約於雙方法定代理人
簽字時成立，並於雙方完成法定程序後生效」，惟其所稱「完成
法定程序」，究何所指？何以第二次臨代會之決議，始得視為踐
行完成此一「法定程序」而可使該契約發生效力？該決議嗣遭判
決撤銷確定，何以即可認未完成法定程序？胥未見原審為說明，
已嫌疏略，況原判決先謂高市五信之理事會主席未經社員代表大
會決議之授權，無權代理簽訂系爭讓與契約，繼認該契約因未「
完成法定程序」而不生效力，則該讓與契約究係未成立？抑未生
效？亦滋疑義。原審未遑詳加研求，遽為不利於上訴人之判決，
自嫌速斷。再上訴人主張社員甲○○另案訴請被上訴人連帶返還
股金，業經三審判決甲○○勝訴確定，並提出各該判決書為憑（
原審卷七九至一○五頁），原審就此重要攻擊防禦方法，未於理
由項下說明其取捨意見，尤有判決理由不備之違誤。上訴意旨，
指摘原判決駁回其對被上訴人之訴部分為不當，求予廢棄，非無
理由。
據上論結，本件上訴為有理由。依民事訴訟法第四百七十七條第
一項、第四百七十八條第二項，判決如主文。
中　　華　　民　　國　九十四　年　　三　　月  三十一  日
                      最高法院民事第五庭
                          審判長法官  蘇　茂　秋
                                法官  朱　建　男
                                法官  蘇　達　志
                                法官  陳　碧　玉
                                法官  王　仁　貴
      本件正本證明與原本無異
                                      書  記  官
中　　華　　民　　國　九十四　年　　四　　月   十二   日
                                                    Ｍ
